【裁判字號】    98,訴緝,121
【裁判日期】    990618
【裁判案由】    毒品危害防制條例
【裁判全文】
臺灣高雄地方法院刑事判決            98年度訴緝字第121 號
公 訴 人  臺灣高雄地方法院檢察署檢察官
被    告  丙○○
選任辯護人  洪條根律師
上列被告因違反毒品危害防制條例案件，經檢察官提起公訴（81
年度偵字第10690 號），本院判決如下：
    主  文
丙○○無罪。
    理  由
一、公訴意旨略以：被告丙○○於民國81年5 月1 日中午在高雄
    市鹽埕區○○○路和不詳路口，以一兩價格新臺幣（下同）
    5 萬8 千元之代價販賣嗎啡於乙○，供其吸食並分裝為小袋
    後轉售，嗣乙○於同年月3 日上午10時25分許在高雄市○○
    區○○路72號12樓之1 住處為警查獲，扣得嗎啡重約55.01
    公克，安非他命、天秤、塑膠袋、吸管等，始供出上情。因
    認被告丙○○涉犯修正前戡亂時期肅清煙毒條例第5 條第1
    項販賣毒品嗎啡之罪嫌等語。
二、按犯罪事實應依證據認定之，無證據不得認定犯罪事實；不
    能證明被告犯罪者，應諭知無罪之判決，刑事訴訟法第154
    條第2 項、第301 條第1 項分別定有明文。又事實之認定，
    應憑證據，如未能發現相當證據，或證據不足以證明，自不
    能以推測或擬制之方法，為裁判基礎（最高法院40年臺上字
    第86號判例參照）。另認定犯罪事實所憑之證據，雖不以直
    接證據為限，間接證據亦包括在內；然而無論直接或間接證
    據，其為訴訟上之證明，須於通常一般之人不致有所懷疑，
    而得確信其為真實之程度者，始得據為有罪之認定，倘其證
    明尚未達到此一程度，而有合理之懷疑存在時，即無從為有
    罪之認定（最高法院76年臺上字第4986號判例參照）。再者
    ，刑事訴訟法第161 條第1 項明定：檢察官就被告犯罪事實
    ，應負舉證責任，並指出證明之方法。依此，檢察官對於起
    訴之犯罪事實，應負提出證據及說服之實質舉證責任。倘其
    所提出之證據，不足為被告有罪之積極證明，或其指出證明
    之方法，無從說服法院形成被告有罪之心證，基於無罪推定
    之原則，自應為被告無罪判決之諭知（最高法院92年臺上字
    第128 號判例意旨參照）。按施用毒品者，其所稱向某人購
    買之供述，須補強證據以擔保其供述之真實性。良以施用毒
    品者其供述之憑信性本不及於一般人，況施用毒品者其供出
    來源，因而破獲者，法律復規定得減輕其刑，其有為偵查機
    關誘導、或為邀輕典而為不實之陳述之可能，其供述之真實
    性自有合理之懷疑。是施用毒品者關於其向某人購買毒品之
    供述，必須補強證據佐證，以擔保其供述之真實性，俾貫徹
    刑事訴訟無罪推定及嚴格證明之基本原則。而所謂補強證據
    ，係指毒品購買者之供述縱使並無瑕疵，仍須補強證據佐證
    而言，以擔保其供述之真實性。該補強證據，必須與施用毒
    品者關於相關毒品交易之供述，具有相當程度之關聯性，且
    足使一般人對於施用毒品者之供述無合理之懷疑存在，而得
    確信其為真實，始足當之。若毒品購買者之供述證據，本身
    已有重大瑕疵，依嚴格證明之法則，苟已無法憑為犯罪事實
    之認定時，自無再論補強證據之必要，其理甚明（最高法院
    96年度臺上字第1993號判決意旨參照）。
三、證據能力部分：
(一)、按92年2月6日增訂公布之刑事訴訟法施行法第7條之3規定「
    中華民國九十二年一月十四日修正通過之刑事訴訟法施行前
    ，已繫屬於各級法院之案件，其以後之訴訟程序，應依修正
    刑事訴訟法終結之。但修正刑事訴訟法施行前已依法定程序
    進行之訴訟程序，其效力不受影響」。亦即修正刑事訴訟法
    施行前，已繫屬於各級法院之案件，於新法施行後，雖應依
    修正後之程序終結之，但於修正刑事訴訟法施行前，已依法
    踐行之訴訟程序（包含相關證據法則之適用），其效力均不
    受影響。從而修正刑事訴訟法施行前依法具有證據能力之證
    據資料，不因修正刑事訴訟法之施行變成無證據能力，但仍
    須依修正刑事訴訟法規定踐行調查證據程序，再就修正刑事
    訴訟法施行前及施行後所合法取得，均具有證據能力之證據
    資料，本於合理之心證以定其取捨（最高法院99年度臺上字
    第2749號、99年度台上字第2868號判決參照）。
(二)、證人乙○於警詢中之證述有證據能力：
    本件係於81年7 月6 日繫屬於第一審之臺灣高雄地方法院，
    證人乙○警詢之陳述，係依修正前刑事訴訟法所踐行，基於
    法的安定性，其效力不受影響，且證人乙○於本院亦已依修
    正後刑事訴訟法進行交互詰問程序，並無剝奪被告丙○○（
    下稱被告）對質、詰問之情形，其上開警詢筆錄，自有證據
    能力。辯護人認證人乙○之警詢陳述無證據能力，容有誤會
    。
(三)、證人乙○於偵查、本院81年度訴字第1944號之陳述無證據能
    力：
    查證人乙○與被告於本案並非共犯之關係，證人乙○於本案
    偵查、本院81年度訴字第1944號訊問時均未具結，筆錄內復
    未載明不得令其具結之原因，所為訊問，違反訊問時刑事訴
    訟法第186 條，證人應命具結之規定，自不符刑事訴訟法施
    行法第7 條之3 但書：「修正刑事訴訟法施行前已依法定程
    序進行之訴訟程序，其效力不受影響」之要件，而不得作為
    證據。
(四)、證人乙○於臺灣高等法院高雄分院81年度上訴字第2036號案
    件中之陳述有證據能力：
    次按刑事訴訟法第158 條之3 規定：「證人、鑑定人依法應
    具結而未具結者，其證言或鑑定意見，不得作為證據。」所
    謂「依法應具結而未具結者」，係指檢察官或法官依刑事訴
    訟法第175 條之規定，以證人身分傳喚被告以外之人到庭作
    證，或雖非以證人身分傳喚到庭，而於訊問調查過程中，轉
    換為證人身分為調查時，此時該供述之身分為證人，則檢察
    官、法官自應依本法第186 條有關具結之規定，命證人供前
    或供後具結，其陳述始符合第158 條之3 之規定，而有證據
    能力。若非以證人身分傳喚，而以共同被告身分傳喚到庭為
    訊問時，其身分既非證人，即與「依法應具結」之要件不合
    ，縱未命其具結，純屬檢察官或法官調查證據職權之適法行
    使，當無違法可言（最高法院98年度臺上字第6387號判決參
    照）。證人乙○於81年9 月30日經受命法官訊問時所為陳述
    ，係受命法官因承辦另案臺灣高等法院高雄分院81年度上訴
    字第2036號案件時，以乙○為被告所為之陳述（見臺灣高等
    法院高雄分院81年度上訴字第2036號卷第45、46頁），其身
    分既非證人，揆諸前開說明，即與依法應具結之情形有異，
    應認為有證據能力。
(五)、又按被告以外之人於審判外之陳述，雖不符刑事訴訟法第15
    9條之1至之4之規定，然經當事人於審判程序同意作為證據
    ，法院審酌該言詞陳述或書面陳述作成時之情況，認為適當
    者，亦得為證據，刑事訴訟法第159條之5第1項定有明文。
    本判決後開引用具有傳聞證據性質之證據資料，已經檢察官
    、被告及辯護人於本院同意為證據使用，是其縱無刑事訴訟
    法第159條之1至第159條之4或其他傳聞法則例外之情形，亦
    經本院審酌該證據作成之情況，認為無違法取得情事，復無
    證明力明顯過低之情形，認為適當，均得為證據。
四、公訴意旨認被告涉犯前揭罪嫌，無非係以證人乙○於警詢及
    偵查中之供述、扣案嗎啡及內政部警政署刑事警察局鑑驗通
    知書等為據。訊據被告堅決否認有何販賣毒品嗎啡之犯行，
    辯稱：我在78年間因另案涉及毒品危害防制條例案件偷渡至
    大陸，並輾轉入境到玻利維亞，歸化為該國國民，本案案發
    時我並不在臺灣，根本沒有販賣嗎啡給乙○等語。經查：
(一)、證人乙○於81年5 月3 日警詢供稱：被警查獲嗎啡是我於81
    年5 月1 日中午在高雄市鹽埕區○○○路路口向被告丙○○
    以一兩價格5 萬8 千元購買，被告丙○○是口卡片上之丙○
    ○等語（見審一卷第頁），然該口卡片並無被告丙○○照片
    （見審一卷第50頁），證人乙○稱其係依無照片之口卡片指
    認被告丙○○，其指認是否無誤，實有可疑；又證人乙○於
    臺灣高等法院高雄分院81年度上訴字第2036號案件81年9 月
    30日訊問時供稱：沒有在80年8 月間至81年5 月3 日向被告
    丙○○購買毒品；沒有向被告丙○○買來分裝賣等語（見臺
    灣高等法院高雄分院81年度上訴字第2036號卷第45、46頁）
    ；嗣於本院99年1 月7 日審理時結證稱：我不認識在庭被告
    丙○○，當時我是向叫「阿豐」的人購買，但本名我不知道
    ，我當時是說我向「阿豐」購買毒品，被告丙○○後面也有
    個豐字，我以為他就是「阿豐」，警察問我，我就回答「對
    」，我現在看在庭的被告丙○○，我並不認識他，「阿豐」
    身高只到被告丙○○的肩膀而已，我指認「阿豐」就是被告
    丙○○只是看名字，口卡片並無照片等語（見本院卷第110
    、112 、116 頁）。則證人乙○所稱是否向被告購買嗎啡之
    重要待證事項，前後陳述已有不一，顯有瑕疵可指，自難僅
    憑證人乙○於警詢中所述，即遽為不利於被告之認定。
(二)、又查，被告辯稱伊於78年間已偷渡至大陸，並輾轉入境玻利
    維亞一節，經本院函查結果，依外交部99年4 月6 日部授領
    一字第0995109917號函所附駐祕魯代表處電報記載：有關被
    告丙○○案中發現一份玻國警方提供有關謝某辦理個人身分
    登記之文件，該文件登錄有梁倉榮（丙○○在玻國匿居期間
    所持證件之姓名）係於1990年3 月21日取得玻國歸化身分，
    其歸化證號為：198779等語，有該函暨駐祕魯代表處電報附
    卷足稽（見本院卷第130 、131 頁）。是被告稱其於78年間
    因另案涉及毒品危害防制條例案件偷渡至大陸，並輾轉入境
    到玻利維亞且歸化為該國國民，故本案案發時其並不在臺灣
    ，沒有販賣毒品嗎啡給乙○等語，所述尚非無據。
(三)、綜上所述，是本案除證人乙○前後不一之證詞外，並無其他
    補強證據足以佐證被告有公訴意旨所指販賣毒品嗎啡給乙○
    之行為，另公訴意旨所舉扣案嗎啡及內政部警政署刑事警察
    局鑑驗通知書，亦未足憑為認定被告涉有販毒犯行，自難單
    憑證人乙○上開有瑕疵之證言，即遽予以認定被告有販賣毒
    品嗎啡之犯行。
五、綜上，本案依檢察官所提出之證據，尚難使本院產生被告有
    罪之心證，且本院復查無其他卷存積極證據足認被告確有檢
    察官所指犯行，不能證明被告犯罪，參以首開說明，應諭知
    被告無罪之判決。
據上論斷，應依刑事訴訟法第301條第1項，判決如主文。
本案經檢察官甲○○到庭執行職務。
中    華    民    國    99    年    6     月    18    日
                  刑事第十九庭審判長法  官  陳志銘
                                    法  官  黃宣撫
                                    法  官  吳芝瑛
以上正本證明與原本無異。
如不服本判決應於收受送達後10日內向本院提出上訴書狀，並應
敘述具體理由；如未敘述上訴理由者，應於上訴期間屆滿後20日
內向本院補提理由書（均須按他造當事人之人數附繕本）「切勿
逕送上級法院」。
中    華    民    國    99    年    6     月    18    日
                                    書記官  林麗文

司法院資訊處製作；財團法人民間司法改革基金會備份。
